【裁判字號】    92,判,390
【裁判日期】    920411
【裁判案由】    土地徵收
【裁判全文】
最  高  行  政  法  院  判  決                    九十二年度判字第三九○號
    再 審原 告  乙○○
    再 審被 告  內政部
    代  表  人  甲○○
右當事人間因土地徵收事件，再審原告對中華民國八十九年十一月十六日本院八十九
年度判字第三一五八號判決提起再審之訴，本院判決如左：
    主  文
再審之訴駁回。
再審訴訟費用由再審原告負擔。
    理  由
按行政訴訟法第二百七十三條第一項第一款所謂適用法規顯有錯誤，係指原判決所適
用之法規與該案應適用之現行法規相違背，或與解釋判例有所牴觸者而言。至於事實
之認定或法律見解之歧異，再審原告對之縱有爭執，要難謂為適用法規顯有錯誤，而
據為再審之理由。本件需用土地人臺北縣政府為擴建新店鎮（嗣改制為新店市）大豐
國民小學，需用坐落臺北縣新店鎮○○○段二十張小段四二二之一地號等十一筆土地
，面積一、四二八一公頃，乃檢附徵收土地計畫書及圖等有關資料，報經臺灣省政府
（嗣由再審被告承受其業務）以民國五十八年十二月九日府民地丁字第九八一七一號
令核准徵收，並經行政院台五十九內字第二二九五號函准予備查，交由臺北縣政府以
五十九年一月七日北府地四字第三○一六號公告徵收，並函知各土地所有權人，同年
二月二十一日發放徵收土地地價補償費。再審原告以再審被告核准徵收不合法為由，
於八十六年十一月十七日提起訴願，嗣遭決定駁回。再審原告不服，循序提起行政訴
訟，經本院八十九年度判字第三一五八號判決以：國家因教育學術及慈善事業之需要
，得徵收私有土地；需用土地人為省政府各廳處縣市政府或其所屬機關及地方自治機
關者，由省政府核准徵收，並報請行政院備查；市縣地政機關，於接到行政院或省政
府令知核准徵收土地案時，應即公告，並通知土地所有權人及土地他項權利人，為行
為時土地法第二百零八條第七款、第二百二十三條及第二百二十七條第一項所規定。
本件再審原告不服臺北縣政府前開徵收公告，主張其父陳鵠已於四十七年七月三日死
亡，於本案核准徵收時已無權利能力，本件徵收土地清冊將位於新店鎮○○○段廿張
小段四二二地號土地之所有權人欄記載為「陳鵠等六人」，顯有錯誤，且陳鵠係與陳
毛、陳棕、陳張永生、江寶、江明嗣等人共有系爭土地，「陳鵠等六人」不能作
為土地所有權人之姓名表示，本件徵收不合法等語。經查：系爭土地因臺北縣政府於
五十八年間為擴建大豐國民小學，報經臺灣省政府五十八年十二月九日府民地丁字第
九八一七一號令核准徵收後，於五十九年一月七日以北府地四字第三○一六號公告徵
收，同年二月二十一日發放補償費。當時所依據之土地登記簿係於三十六年七月一日
作成，所記載地址為日據時期之名稱，而再審原告及部分共有人疏未辦理變更住址或
繼承登記，致未收受送達。惟再審被告既依土地登記簿所載之土地所有權人姓名、住
址為徵收公告，即發生通知之效力。嗣因該土地共有人中有住所不明或拒領，乃將補
償費提存於臺灣臺北地方法院，系爭土地經徵收後，交與大豐國民小學使用已十餘年
，再審原告及有其他共有人均未曾異議。且本件徵收土地計畫書所附徵收土地清冊記
載系爭坐落臺北縣新店鎮○○○段廿張小段四二二地號土地所有權人欄為「陳鵠等六
人」，該地係於三十六年七月一日辦理臺灣省光復後土地總登記，依行為時土地登記
規則第四十四條規定，權利人不止一人時，得僅記載聲請書首列權利人姓名、住所及
此外若干名於登記用紙，其餘姓名住所應記載於共有人名簿，系爭土地登記簿記載所
有權人為「陳鵠等六人」，而另於共有人名簿記載全體共有人為陳鵠、陳毛、陳
棕、陳張永生、江寶及江明嗣，即係依據該規定辦理，其於共有人名簿所有共有人姓
名之登記，與於土地登記簿之登記效力相同。臺北縣政府辦理系爭土地之徵收公告之
附表名冊記載所有權人「陳鵠等六人」，既係依據土地登記簿辦理，且再審原告主張
其係陳鵠之繼承人之一，則誠難謂本件系爭土地之徵收違法而不生徵收之效力。又本
院八十五年度判字第四九一號判決、八十五年度判字第二六九八號判決及本件訴願決
定，雖有將當時土地登記規則第四十四條條文中之逗點誤植為句號之情事，但本件訴
願決定係以臺北縣政府為擴建大豐國民小學，申請徵收坐落臺北縣新店鎮○○○段廿
張小段四二二之一地號等十一筆土地，報經臺灣省政府以五十八年十二月九日府民地
丁字第九八一七一號令核准徵收，臺北縣政府以五十九年一月七日北府地四字第三○
一六號公告，並無不合；系爭臺北縣新店鎮○○○段廿張小段四二二地號土地係於三
十六年七月一日辦理臺灣省光復後土地總登記，依當時土地登記規則第四十四條規定
，權利人不止一人時，得僅記載聲請書首列權利人姓名、住所及此外若干名於登記用
紙，其餘姓名住所應記載於共有人名簿，是本件徵收土地清冊記載系爭土地所有權人
為「陳鵠等六人」，係依據土地登記簿辦理，並不影響徵收之效力，且本件土地徵收
計畫書內附土地登記簿節本，即載有系爭土地各所有權人姓名及其土地持分等語為由
，決定駁回再審原告之訴願，尚難謂其違法，再訴願決定予以維持，亦無不合。且本
件徵收土地清冊記載系爭土地所有權人為「陳鵠等六人」，自不得如再審原告所主張
將之解釋為此一人單獨所有等由，而駁回再審原告於前訴訟程序之訴。經核無所適用
之法規與應適用之現行法規相違背，或與解釋判例相牴觸情形。再審原告主張土地登
記規則第四十四條規定：「權利人不止一人時，得僅記載聲請書首列權利人姓名、住
所及此外若干名於登記用紙，其餘姓名住所應記載於共有人名簿．．．」於登記用紙
下使用「，」號，而「。」號，故僅於登記用紙記載聲請書首列權利人姓名、住所及
此外若干名，尚未完成登記。徵收清冊土地所有權人僅載「陳鵠等六人」，即係意指
以姓名為「陳鵠等六人」之此一人為單獨所有，其未列載全體共有人姓名，有違土地
登記規則第四十四條規定云云，係就原判決前開法律見解及事實認定為爭執，揆諸首
揭說明，自難執為再審理由。又行為時土地法第二百零八條規定：「國家因左列公共
事業之需要，得依本法之規定徵收私有土地．．．」所稱「依本法之規定」，固指土
地法而言，惟如土地法未規定者，自仍應依其他法令辦理。行為時土地法僅於第二百
二十七條規定：「市縣地政機關於接到行政院或省政府令知核准徵收土地案時，應即
公告，並通知土地所有權人及土地他項權利人。前項公告之期間為三十日。」及土地
法施行法第五十五條第一項規定：「依土地法第二百二十七條所為公告，應載明左列
事項：一、需用土地人之名稱。二、興辦事業之種類。三、徵收土地之詳明區域。四
、被徵收土地應補償之費額。」並未規定徵收清冊所有權人如何列載公告，參以同施
行法第五十六條規定：「依土地法第二百二十七條所為通知，應照左列之規定：一、
被徵收土地已登記者，依照登記總簿所載之土地所有權人及土地他項權利人姓名、住
所，以書面通知。二、被徵收土地未經登記者，應以所在地之日報登載通知七日。」
原判決認再審被告徵收清冊土地所有權人欄依土地登記簿所載公告，於徵收效力無影
響，於法無違，再審原告主張本件徵收違反土地法第二百零八條規定，自非可採。其
另引土地法第十條係規定中華民國領域之土地，屬於全體人民，分為由人民依法取得
所有權之私有土地及國有土地，與本件徵收有否違法無關。本件再審之訴顯無再審理
由，應予駁回。
據上論結，本件再審之訴為顯無再審理由，依行政訴訟法第二百七十八條第二項、第
九十八條第三項前段，判決如主文。
中    華    民    國    九十二      年      四        月     十一       日
                    最 高 行 政 法 院  第 一 庭
                                審 判 長 法  官      黃  綠  星
                                         法  官      黃  合  文
                                         法  官      蔡  進  田
                                         法  官      黃  璽  君
                                         法  官      廖  宏  明
右  正  本  證  明  與  原  本  無  異
                                         法院書記官  邱  彰  德
中    華    民    國    九十二      年      四        月      十一      日


司法院資訊處製作；財團法人民間司法改革基金會備份。
